【裁判字號】    97,審自,16
【裁判日期】    970701
【裁判案由】    妨害名譽
【裁判全文】
臺灣高雄地方法院刑事判決              97年度審自字第16號
自  訴  人  甲○○
自訴代理人  陳裕文律師
            侯勝昌律師
            朱淑娟律師
被      告  乙○○
選任辯護人  林石猛律師
            蔡豐徽律師
上列被告因妨害名譽案件，經自訴人提起自訴，本院判決如下：
    主  文
乙○○犯公然侮辱罪，處罰金新臺幣伍仟元，如易服勞役，以新
臺幣壹仟元折算壹日。
    事  實
一、乙○○因與甲○○及甲○○配偶間存有公司經營之糾紛，而
    遭甲○○對之提起偽造文書之刑事訴訟，經本院分以95年度
    自字第5 號審理在案，嗣乙○○於民國96年10月2 日上午，
    該案在本院（位於高雄市○○區○○路188 號）刑事第14法
    庭公開進行審判程序時，明知於法庭上應僅就案情內容據理
    攻防，不可為與案情無關之人身攻擊，竟於法庭內有承審法
    官、法院行政人員、自訴代理人、辯護人等多數人得共見共
    聞，及不特定他人得隨時進入法庭內旁聽之狀況下，基於公
    然侮辱他人之犯意，當庭以「混蛋」乙語辱罵甲○○，而足
    以貶損甲○○之人格及社會評價。
二、案經甲○○委任律師提起自訴。
    理  由
一、訊據被告乙○○固不否認於前開時、地有口出「混蛋」乙語
    ，然矢口否認有何公然侮辱犯行，辯稱：伊說「混蛋」乙語
    ，是上開案件在進行辯論之時，而伊說「混蛋」，只是對於
    自訴人所為不實指訴產生情緒上的反應，故「混蛋」乙語是
    針對整個被提起自訴的事情，並非針對甲○○而言云云。經
    查，前揭犯罪事實，除被告上開供述外，並有本院95年度自
    字第5 號案件96年10月2 日審判程序筆錄（見本院卷第16至
    23頁）、該次審判程序錄音光碟及被告自行提出之擷錄譯文
    （見本院卷第27、28頁）在卷可稽，是被告於前開時、地，
    在本院95年度自字第5 號案件公開進行審判程序時，有口出
    「混蛋」乙語之事實，堪以認定。而依上開錄音譯文及審判
    筆錄所示，被告口出「混蛋」乙語，係其在進行言詞辯論之
    時，當時其係先陳述「甲○○說我不承認有給她股份乙事，
    是看了我的答辯狀裡有提到這件事，她才知道，但她已經先
    告我侵占了，卻說看了答辯狀才知道」等語後，隨即口出「
    哼，混蛋嘛」乙語，觀其前後語意，其口出「混蛋」乙語，
    顯係針對自訴人及自訴人之訴訟行為而言，並非單純僅對於
    遭自訴之事件而為情緒上之反應；況依吾人一般社會生活經
    驗，所謂「混蛋」乙詞，係「罵『人』卑鄙、可惡、糊塗的
    用語」（此有教育部國語辭典所為解釋可資參酌，見本院卷
    第43、44頁），鮮有使用該詞語對事件本身而為評論，足徵
    被告上開所辯，要屬事後卸責之詞，無可採信，是其以「混
    蛋」乙語辱罵自訴人，並足以貶損自訴人人格及社會評價之
    事實，亦堪認定。末按，因自衛、自辯或保護合法之利益，
    而善意發表言論者，依刑法第311 條第1 款之規定，固無法
    以公然侮辱罪相繩，而被告於刑事訴訟程序中有為自身答辯
    之權利，亦為法律所明文保障（刑事訴訟法第96條參照），
    然此項發表言論而為答辯之權利並非漫無限制，倘答辯之言
    詞已超越辯明犯罪嫌疑之範圍，而不符意見表達之適當情節
    ，即非善意發表言論，而與行使權利無關，自不在法律保障
    之列。被告於本院95年度自字第5 號案件審理時，若認自訴
    人所自訴之犯罪事實不成立，儘可指陳自訴人之指訴矛盾、
    與法不合、不符常理、錯誤百出等，即足以辯明其犯罪嫌疑
    ，實無須口出「混蛋」此一純粹貶抑他人人格之用語，是其
    辱罵自訴人「混蛋」，已超越辯明犯罪嫌疑之合理範圍，並
    足認係專以貶損他人名譽而為，要非善意發表言論，從而，
    辯護人認被告所為，應有刑法第311 條第1 款規定之適用乙
    節，尚屬無據。綜上，本件事證明確，被告前揭犯行，堪可
    認定。至自訴人之自訴意旨主張，被告於上開審判程序中，
    係明確指稱「她（即自訴人）混蛋」，而非僅口出「混蛋」
    乙語，然經本院當庭勘驗上開審判程序錄音光碟結果，並未
    能聽聞被告有口出「她」之言語（見本院卷第36、37頁），
    是自訴人此一主張容有誤認，附此敘明。
二、核被告所為，係犯刑法第309 條第1 項之公然侮辱罪。爰審
    酌被告於法庭上不為適當之攻防，竟公然以上開言語侮辱自
    訴人，所為自應受有相當之刑事非難，且犯後未能坦承全部
    犯行，態度難認良好，然念其以上開言語辱罵自訴人後，即
    未再對自訴人口出惡言，應係一時失慮而為本件犯行等一切
    情狀，量處如主文所示之刑，並諭知易服勞役之折算標準，
    以資懲儆。
據上論斷，應依刑事訴訟法第343 條、第299 條第1 項前段，刑
法第309 條第1 項、第42條第3 項前段，刑法施行法第1 條之1
，判決如主文。
中    華    民    國    97    年    7     月    1     日
                  刑事第七庭    法  官  陳君杰
以上正本證明與原本無異。
如不服本判決，應於判決送達後10日內，向本院提出上訴狀。
中    華    民    國    97    年    7     月    1     日
                                書記官  李承悌
附錄本案論罪科刑法條：
刑法第309 條第1 項
公然侮辱人者，處拘役或300 元以下罰金。
刑法施行法第1條之1
中華民國94年1 月7 日刑法修正施行後，刑法分則編所定罰金之
貨幣單位為新臺幣。
94年1 月7 日刑法修正時，刑法分則編未修正之條文定有罰金者
，自94年1 月7 日刑法修正施行後，就其所定數額提高為30倍。
但72年6 月26日至94年1 月7 日新增或修正之條文，就其所定數
額提高為3 倍。


司法院資訊處製作；財團法人民間司法改革基金會備份。
